臺灣臺南地方法院民事判決　　　　　　 94年度重訴字第210號
原　　　告　光洋應用材料科技股份有限公司
法定代理人　庚○○
訴訟代理人　王有民律師
複代理人　　黃銹鈴律師
被　　　告　己○○
　　　　　　乙○○
　　　　　　戊○○
　　　　　　弘達應用材料股份有限公司
法定代理人　丁○○
共　　　同
訴訟代理人　楊鈞國律師
上列當事人間請求侵權行為損害賠償事件，經本院於民國96年6
月27日言詞辯論終結，判決如下：
    主  文
原告之訴及其假執行之聲請均駁回。
訴訟費用由原告負擔。
    事實及理由
壹、程序方面：按訴狀送達後，原告不得將原訴變更或追加他訴
    ，但不甚礙被告之防禦及訴訟之終結者，不在此限，民事訴
    訟法第255條第1項第7款定有明文。查原告原依侵權行為之
    法律關係而為主張，嗣追加依營業秘密法第12條、公平交易
    法第31條、19條第5款，因係利用原訴訟資料，且均以是否
    侵害營業秘密為爭點，故無礙被告之防禦及訴訟之終結，揆
    諸前開法條意旨，自應准許。
貳、原告主張：
一、緣被告己○○自民國83年5月6日起至92年5月31日止，受僱
    於原告光洋應用材料科技股份有限公司（下稱光洋公司）及
    其關係企業，歷任化學課、特化課、品管課課長等職務；被
    告乙○○自90年2月1日起任職原告特用化學品事業部營業課
    助理工程師，其至92年6月15日離職之日止，歷任原告特化
    部汽化組副課長；被告戊○○自89年8月29日任職原告汽化
    課，至92年5月14日離職之日止，歷任原告關係企業大陸光
    洋昆山公司支援汽化部經理。詎上開被告3年竟於92年4月間
    另以合資或隱名入股方式於同年5月12日成立弘達應用材料
    股份有限公司（下稱弘達公司）後，隨即於同年5、6月間相
    繼請辭，而至被告弘達公司任職。被告弘達公司主要營業項
    目與原告公司相同，皆屬汽車化學品及清潔用品，被告戊○○等三人為使被告弘達公司與原告公司為商業競爭與營利，
    竟利用任職於原告公司職務之便，將原告公司汽車化學品等
    製程操作說明書、汽車成品檢驗方法等相關產品之製造方法
    、配方、品質檢驗、品質管理、業務管理銷售、原物料供應
    商等文件或資料影印或複製，未經原告之同意，擅自於離職
    時攜出，並供被告弘達公司製造、生產使用，又對外宣稱原
    告公司不再從事汽車化學品及清潔用品之業務，導致原告公
    司之客戶特耐磨公司自92年3月16日起不再與原告公司合作
    ，轉而委託被告弘達公司製造引擎防凍液（ＡＭ－Ｕ２），
    經原告公司將該防凍液與原告公司ＡＭＵ２ＬＬＣ防凍液做
    比較分析，竟發現產品成分與比例相當雷同或近乎相同。
　　ＡＭＵ２ＬＬＣ防凍液，係原告於85年間取自日本SHOWA公
  　司技術授權之防凍液加以改良而成，被告弘達公司若非剽竊
    原告之營業秘密何能於成立後2個月即得以量產銷售引擎防
    凍液，由SHOWA公司與中科院化學成分定量分析值與圖表顯
    示，原告與被告生產之商品成分組成相似，均含有相同成分
    如硝酸鈉等添加劑，且被告己○○自白書內容亦載：被告戊○○自92年4月份向伊提出有人要開工廠生產與原告公司所
    生產的汽車化學品相同的產品事宜，希望伊能至新工廠上班
    ，因此，其於5月底離職，6月到新工廠上班。配方是由戊○○提供，伊開始製造生產水箱精及煞車油，伊懷疑配方比例
    與原告雷同，到了9月份戊○○要伊生產原告公司之玻璃清
    潔劑，因伊拒絕，故遭解雇。從上開內容得知被告己○○確
    實知悉原告公司之產品配方。再者，被告己○○與原告員工
    黃清吉之電話對話中，黃清吉問：你（被告己○○）都用光
    洋的配方而己嗎？被告己○○答稱：用光洋市售配方跟你去
    廝殺就好等語，亦足以證明被告己○○對於其為被告弘達公
    司製作之系爭防凍液配方係採用原告公司之配方乙事具有故
    意。
二、對臺灣臺南地方法院檢察署95年度調偵字第574號對被告等
    人為不起訴處分，以及臺灣高等法院臺南分院檢察署96年度
    上聲議字第211號駁回再議之裁定說明如下：被告所提出之
    檢驗樣品4並無批號，是被告臨訟修改配方所製，其真實性
    已有爭議，另樣品1為原告於市場合法取得被告弘達公司之
    完整產品，而樣品2為原告市售之防凍液產品，因此本件鑑
    定之分析應著重於樣品1與樣品2是否相近似。另查財團法人
    臺灣法人臺灣科技發展基金會化學材料分析技術研發忠心所
    做成之鑑定報告（編號：Ｚ000000000）以及國立臺灣科技發
    展基金會教授辛○○之證詞，足以顯示被告弘達公司所生產
    之防凍液與原告公司所生產之防凍液，極相近似，原檢察官
    、高檢署不察，率而做出相反之認定，實有違證據法則、論
    理法則。
三、被告己○○於任職之初與原告公司簽訂保密切結書；另被告
    乙○○、戊○○於任職期間亦分別與原告簽訂聘僱合約書，
    被告三人意圖為自己及被告弘達公司不法之利益及不正當之
    競爭，竟洩漏利用原告之工商秘密，造成原告重大損害，依
    上開契約之約定，被告等三人應對原告負連帶損害賠償之責
    。被告三人將其業務所知悉之工商秘密及持有之管制文件資
    料影印或複製，未經原告公司同意，擅自於離職時攜出占為
    己用，並供被告弘達公司製造、生產、銷售之使用而獲得相
    當之不法利益，未與原告公司為市場之正當競爭，以及以散
    佈不實之消息，誹謗原告公司商譽、信用等，其係以違背善
    良風俗之方法侵害原告之營業秘密、智慧財產權、商譽及信
    用，又上開行為均係在擔任被告弘達公司職務期間，為執行
    職務所為，故被告弘達公司自應與被告三人依民法第184條
    第1項前段、後段及第188條第1項前段、營業秘密法第12條
    、公平交易法第31條、第19條第5款等規定負連帶賠償責任
    。
四、損害賠償範圍：原告公司因被告上開之侵權行為，以致原告
    公司水箱防凍液之商品營收於92年6月以後大幅下降，經計
    算結果，91年12月至92年5月底以前營收額為新臺幣（下同
    ）8,006,442元，而92年6月至同年11月底，營收額遽降為
    1,175,940元，因此92年下半年之營收原告共減少6,83,0502
    元之損害，原告因搜證困難尚待查明，為此原告謹依民事訴
    訟法第244條第4項表明全部請求之最低金額等語，並聲明：
    （一）被告應連帶給付原告6,830,502元，暨自起訴狀繕本
    送達之翌日起至清償日止按年息5％計算之利息。（二）原
    告願供擔保，請准宣告假執行。
參、被告乙○○、戊○○、弘達公司則以：
一、被告戊○○原任職於原告投資在中國大陸之光洋化學應用材
    料科技有限公司營業部經理乙職，負責華東地區行銷業務，
    惟業於92年5月14日辦妥離職，並完成移交手續。被告乙○○原任職於原告公司，嗣於92年6月15日提出辭呈，且於同
    年6月30日正式離職。被告二人按其所負責之業務性質及在
    原告公司所屬層級，皆不可能接觸到原告所謂之營業秘密，
    亦絕無於離職時攜出、占有。至於原告所提出之錄音光碟，
    亦否認其形式及實質上之真正。又原告所述之營業秘密之定
    義及範圍始終未予等定。況且原告所提ＡＭＵ２ＬＬＣ防凍
　　液即證物9，亦經臺灣臺南地方法院檢察署94年度偵續字第
  　25號為不起訴處分。再者，該署於92年10月23日指揮警方持
    搜索票至被告住居所搜索結果，亦無原告配方等工商機密物
    品，此外，被告戊○○、乙○○亦未曾對外宣稱原告公司不
    再從事汽車化學品及清潔用品，是原告前揭主張，實無理由
    等語資為抗辯。並聲明：如主文第1項所示。
二、被告己○○則以：被告係與名益化工股份有限公司簽定保密
    切結書，而非原告，況被告並無擅自將原告公司資料攜出影
    印，原告自認其客戶特耐磨公司自92年3月16日起，不再與
    原告公司合作，然該期間被告尚在原告公司服務，何能洩密
    或影響特耐磨公司之買賣行為等語資為抗辯。並聲明：如主
    文第1項所示。
肆、得心證之理由：
一、查被告己○○自83年5月6日起至92年5月31日止，受雇於原
    告及其關係企業名益化工股份有限公司，歷任化學科、特化
    課、品管課課長等職務。被告乙○○則自90年2月1日起至92
    年6月15日止受雇於原告。被告戊○○則自89年8月29日起至
    92年5月14日止受僱於原告及其關係企業，歷任汽化課支援
    汽化部經理職務等情，業據原告提出被告己○○、戊○○、
    乙○○之辭呈等件為證，且為兩造所不爭，自屬真實。
二、原告主張被告己○○、戊○○、乙○○洩漏原告防凍液產品
    之製造方法、配方、品質檢驗、品質管理等營業秘密予被告
    弘達公司，致原告受有損害；被告則否認之，並以前詞置辯
    ，是兩造之爭點乃在於：(1)被告己○○、戊○○、乙○○於
    離職時，究有無攜出、占有原告之營業秘密；(2)被告弘達公
    司究有無使用原告引擎防凍液之配方？(3)被告有無散布不實
    消息，毀謗原告商譽？經查：
（一）按營業秘密，係指方法、技術、製程、配方、程式、設計
      或其他可用於生產、銷售或經營之資訊，而符合左列要件
      者：1、非一般涉及該類資訊之人所知者。2、因其秘密性
      而具有實際或潛在之經濟價值者。3、所有人已採取合理
      之保密措施者。」營業秘密法第2條定有明文。查引擎防
      凍液之配方、製程攸關產品良窳，且有實際之經濟價值，
      揆諸前開法條意旨，自屬營業秘密。然查臺灣臺南地方法
      院檢察署檢察官於92年10月26日指揮警方，持搜索票至被
      告戊○○等人住居所執行搜索，並無任何原告公司配方等
      工商機密物品之事實，業據該署檢察官於95年度調偵字第
      574號不起訴處分書記載明確，並有臺南縣警察局善化分
      局搜索及扣押筆錄附卷可徵，是被告己○○、戊○○、乙○○辯稱其未攜出、占有原告之營業秘密等文件，堪予採
  　　信。原告雖稱於被告戊○○處扣得防凍液配方（本院卷二
    　第256頁）云云，惟細稽其內容僅記載原料及進貨廠商，
      並無比例及調製程序之記載，核為被告公司採購資料無訛
      ，原告據此主張被告洩漏原告防凍液產品配方之營業秘密
      云云，尚不足採。
（二）又原告公司所提供之TM.T-super antifreezingcoolant&c
      orrosion inhibitor(下稱樣品1)及Coolant-U2( 下稱樣
      品2)引擎防凍液與被告張開業所提供之TOYOTA LoneLifeC
      oolant(下稱樣品3)及TM.T-supe rantifreezingcoolant&
      corrosion inhibitor(下稱樣品4)引擎防凍液經送財團法
      人臺灣科技發展基金會化學材料分析技術研發中心以FTIR
      法實施定性分析 (檢測樣品之成分是否相同)及AA法實施
      定量分析 (鑑定樣品之各種成分間之含量比例是否相同)
      鑑定結果，為求使鑑定結果更為精確，將上揭4種樣品分
      別在常溫、加熱至攝氏170度及200度實施FTIR分析，樣品
      1與樣品2之波數完全一致，表示該2樣品之主要成分相同
      ；樣品4加熱至攝氏170度及200度時，波數與樣品1 之波
      數均產生差異，表示樣品1及樣品2與樣品4之成分沒有完
      全一致。又選取磷、鈉、鉀及鉬4種成分對該4種樣品實施
      AA定量分析，樣品1與樣品2之磷、鈉、鉀及鉬成分比例非
      常接近，樣品1 (樣品2)與樣品3及樣品1(樣品2)與樣品4
      之磷、鈉、鉀及鉬成分比例完全不同之情，業據實施鑑定
      之人即國立臺北科技大學教授辛○○到庭結述綦詳（參本
      院卷二第266頁至第269頁），並有財團法人臺灣科技發展
      基金會化學材料分析技術研發中心編號：Ｚ000000000號引
      擎防凍液成份檢驗報告1份附卷足稽（本院卷二第9頁），
      是樣品4與樣品2之成分種類並非完全一致，其磷、鈉、鉀
      及鉬之含量比例更完全不同，從而，難認被告弘達公司係
      以原告之引擎防凍液配方製造防凍液產品。原告雖主張樣
　　　品1始為被告弘達公司之完整產品，被告所提出之檢驗樣
  　　品4並無批號，係被告臨訟修改配方所製，而認上開實驗
　　　比對有誤云云，然為被告所否認，查樣品1係原告向訴外
  　　人商柏企業股份有限公司保養廠所購，而該廠又向訴外人
    　特耐磨公司進貨等情，業據證人即該廠負責人丙○○證述
      明確（見本院二卷第295頁），並有統一發票在卷可稽（
      同卷第114頁）、樣品1商品照片為證，是堪採信。惟特耐
      磨公司於92年至94年間曾請原告公司、被告弘達公司及其
      他公司代工製造防凍液，而依原告所提之照片，並無法辨
      別係何公司所代工乙節，亦據證人即特耐磨公司採購副總
      經理甲○○結證屬實（同上卷第293頁至第295頁），又特
      耐磨公司已於95年5月15日辦理停業，且原辦公場所業經
      法院拍賣點交，是已無批號資料等情，有甲○○回函附卷
      可憑（同上卷第329頁），是原告指稱樣品1始為被告弘達
      公司所生產之防凍液云云，尚屬無據，不足採信。又上開
      送驗之編號1至4樣品均為新品，且在檢察官前檢查後，兩
      造同意送驗，有94年4月13日訊問筆錄附卷可佐（見本院
      卷第216頁至第217頁），原告既在當場檢查時未異議主張
      送檢樣品非被告弘達公司所生產，嗣後僅以該樣品未列批
      號即謂非被告弘達公司所生產，尚屬牽強，要非可採。況
      防凍液係屬液體，其成分必有溶劑，以何種物質作為溶劑
      ，又其比例如何，應屬防凍液配方之一。基此，鑑定人辛○○證稱：如果溶劑算是配方的話，那就是編號1、2樣品
      的比例不一樣，不算是相同配方做出來的（見本院卷第
      268 頁）。可證，縱使編號1之樣品才是被告弘達公司所
      生產，亦難認係與原告採同一配方，亦屬明確。
（三）原告雖又以其職員黃清吉與被告己○○之電話錄音，證稱
      被告己○○已自認以原告配方與原告產品廝殺云云，惟核
      上開兩人交談係論及商業機密，或為吹虛自己之能力，或
      為保護自己之利益，被告是否會據實以告自己公司配方來
      源，即非無可疑。參酌被告己○○先則陳述自己有新配方
      所以能壓低價格，後又否認已使用新配方，最後又稱係以
      原告配方與原告產品廝殺云云，其說詞反覆，應屬虛偽之
      詞。且原告職員黃清吉即一再質疑何以同一配方，能用如
      此低價格報價（參勘驗筆錄第2頁第6行、10行），益證兩
      公司係採不同配方無訛。而前揭檢驗報告亦證明兩公司係
      採不同配方，已如前述。是上揭錄音內容既有瑕疵，且與
      檢驗報告不符，自難為有利於原告之認定。
（四）次查特耐磨公司人員甲○○證述「92年間未聽聞光洋公司
      已經移往大陸，光洋公司的汽化產品將在台灣停止銷售之
　　　消息；92年間我有遇過一次因為找不到光洋公司可以洽談
　　　的人員才轉向其他公司採購，可是這是我在公司任職20幾
　　　年以來唯一一次轉向其他公司採購，我們現在還是在向光
　　　洋公司採購」等語；另證人即飛利沛公司人員林百宗證述
  　　「我並非聽聞光洋公司將在台灣停止銷售，而是聽聞光洋
    　公司可能會移往大陸生產但是也會在台灣銷售產品的消息
      ，92年間當時因光洋公司內部人員有銜接調度上的問題，
      我們找不到可以對談的人員，所以我們才轉向別的公司接
      洽採購，並非聽到上開傳言才轉向採購」等語；再者，證
      人即三于企業社人員王元煌（王新宇）證述「我只認識乙○○，我未聽聞乙○○說光洋公司的情形，我與光洋公司
      一直合作順利，也未改變繼續與光洋公司合作的計劃」等
      語（均參臺灣臺南地方法院檢察署94年度偵續字第25號偵
      查卷）。從而上開證人係於92年間因無法與原告公司接洽
　　　訂貨事宜，方轉而向其他公司訂貨，並無聽聞被告戊○○
  　　、乙○○散布任何流言，也未受流言影響而轉向其他公司
    　訂貨之事實，至為顯然。而臺灣臺南地方法院檢察署亦為
      不起訴處分在案。是原告主張被告等人散佈不實之消息，
      誹謗原告公司商譽、信用云云，亦非可採。
三、綜上所述，原告並未證明被告等人有侵害其營業秘密，或有
    何散佈不實消息、誹謗原告商譽、信用等情事，自難認原告
    之營業損失與被告等人有關。從而，原告依民法184條、第
　　188條侵權行為、營業秘密法第12條、公平交易法第31條、
  　第19條第5款等規定，請求被告連帶給付原告6,830,502元，
    及自起訴狀繕本送達翌日起至清償日止，按週年利率5％計
    算之利息，即屬無據，應予駁回。原告之訴既經駁回，其假
    執行之聲請即失所附麗，應併予駁回之。
伍、本件事證已臻明確，兩造其餘攻防及舉證核與結論不生影響
    ，爰不再一一論述。
陸、據上論結：本件原告之訴為無理由，依民事訴訟法第78條，
    判決如主文。
中　　華　　民　　國　　96　　年　　7 　　月　　11　　日
                  民事第四庭    法　官　廖建彥
以上正本係照原本作成
如對本判決上訴，須於判決送達後20日內向本院提出上訴狀
中　　華　　民　　國　　96　　年　　7 　　月　　11　　日
                                書記官　蘇玟心
